臺灣高等法院刑事判決
111年度上訴字第3621號
上  訴  人  
即  自訴人  鄭國欽  
被      告  陳嘉義  臺灣桃園地方檢察署檢察官
上列上訴人因被告瀆職等案件，不服臺灣桃園地方法院111年度
自字第12號，中華民國111年8月10日第一審判決，提起上訴，本
院判決如下：
    主  文
上訴駁回。
    理  由
一、自訴意旨略以：上訴人即自訴人鄭國欽向臺灣桃園地方檢察
    署告訴訴外人林興潮涉嫌侵占自訴人已過世之母鄭陳素月郵
    局存款乙事，經該署檢察官陳嘉義以自訴人所提告之事，經
    查無具體不法事證，亦未能查得特定被告之人別年籍為由，
    予以簽結後，自訴人因認檢察官陳嘉義涉嫌公文登載不實罪
    、偽造公文書罪及刑法第124條之枉法裁判罪等罪，爰提起
    自訴云云。
二、原判決意旨略以：查自訴人提起本件自訴，雖以檢察官即本
    件被告陳嘉義涉犯公文登載不實罪、偽造公文書罪及刑法第
    124條之枉法裁判罪等罪嫌，惟依刑事自訴狀所載，告訴人
    雖引刑法第124條，然被告既係臺灣桃園地方檢察署檢察官
    ，係具有追訴或處罰犯罪職務之公務員，而非有審判職務之
    公務員，故依自訴狀所載事實以觀，應認被告涉犯刑法第12
    5條第1項第3款之濫權不追訴處罰罪、刑法第211條之偽造公
    文書罪、刑法第213條之公務員登載不實罪等罪嫌。次查自
    訴人所自訴被告涉犯刑法第125條第1項第3款之濫權不追訴
    處罰罪嫌部分，因該罪所保護之法益係國家法益，直接被害
    人為國家而非私人，是自訴人就此部分不得提起自訴。又自
    訴意旨既係指稱被告決行之臺灣桃園地方檢察署111年7月19
    日桃檢秀張110他8855字第1119082027號函同時涉犯公務員
    登載不實、偽造公文書及濫權不追訴處罰等罪嫌，則依自訴
    意旨所訴內容，被告所涉上開罪嫌當係一行為觸犯數罪名之
    想像競合犯，而為裁判上一罪關係，則刑法第125條第1項第
    3款之濫權不追訴處罰罪，其法定刑為1年以上7年以下有期
    徒刑，雖與刑法第211條之偽造公文書罪、刑法第213條之公
    務員登載不實罪之法定刑相同，然依犯罪情節而論，應以第
    125條第1項第3款之罪較重，是本件不得提起自訴部分，顯
    係較重之罪甚明，從而依事訴訟法第319條第3項但書之規定
    ，自訴人自訴被告涉犯偽造公文書及公務員登載不實部分，
    自亦不得提起自訴。綜上，本件自訴人提起之自訴，皆為不
    得提起之自訴，爰不經言詞辯論，逕行諭知不受理之判決等
    語。
三、自訴人上訴意旨略以：原判決主文諭知本件自訴不受理，違
    反憲法保障人民訴訟權之意旨且明顯官官相護，爰提起上訴
    取回被侵占之先人遺產云云（詳如附件刑事上訴狀所載）。
四、按：
　㈠不得提起自訴而提起者，應諭知不受理之判決；不受理之判
    決，得不經言詞辯論為之，刑事訴訟法第319條、第334條、
    第307條、第343條分別定有明文。故必須係因犯罪而被害之
    人，始得提起自訴；非因犯罪而被害之人，不得提起自訴，
    乃當然之解釋。而侵害國家或社會法益之犯罪，如個人亦因
    而同時受害，則被害之個人亦得提起自訴，固有司法院26年
    院字第1620號解釋及最高法院26年上字第2337號判例可參。
    惟刑事訴訟法第319條第1項規定得提起自訴之被害人，係指
    因犯罪而直接被害之人為限，所謂直接被害人，係指其法益
    因他人之犯罪而直接受其侵害者而言。復刑法第125條第1項
    第3款之濫權追訴處罰罪，該罪名係侵害國家審判權之犯罪
    ，其保護者，係公務員對國家服務之忠信規律及國家刑事司
    法權實行之嚴正性及公平性，雖其犯罪結果，對於私人權益
    不無影響，然此為本罪犯罪之內容，亦為公務員濫用職權之
    結果，該罪既為維護司法權之正當行使而設，是其直接受害
    者究為國家，並非個人，個人不能認係犯罪之直接被害人，
    不得提起自訴，此為對自訴制度之合理限制，亦為最高法院
    歷年來通說之見解（最高法院106年度台上字第2426號、104
    年度台上字第1667號、103年度台上字第2746號判決意旨）
    。
　㈡自訴人自訴被告所犯之罪名如何，固應以自訴狀所指之犯罪
    事實為斷，但法院於不妨害事實同一性之範圍即實質上一罪
    及裁判上一罪之全部犯罪事實，仍得自由認定事實、適用法
    律，不受自訴人所主張罪名之拘束（最高法院102年度台上
    字第1619號判決意旨）。而刑事訴訟法第319條第3項所定：
    「犯罪事實之一部提起自訴者，他部雖不得自訴亦以得提起
    自訴論。但不得提起自訴部分係較重之罪……者，不在此限。
    」係就單一性案件，一部得自訴他部不得自訴，應如何決定
    全部得否自訴之程序事項，所為之規範。即自訴案件，依自
    訴狀記載之犯罪事實，從形式上觀察，假定各部分事實俱成
    立犯罪且具有實質上或裁判上一罪之不可分關係，如其中不
    得自訴之罪之法定刑重於得自訴之罪，則全部不得自訴，反
    之，如得自訴之罪重於不得自訴之罪，則全部得自訴；而得
    自訴之罪與不得自訴之罪，應先依刑法第35條第1項至第3項
    之規定，比較其輕重，再適用上開規定，以決定案件得否自
    訴。又依程序事項優先原則及不合法之起訴僅生形式訴訟關
    係之法理，如認該單一性案件不得提起自訴，自應就全部予
    以諭知不受理之判決；如認得自訴，則應就自訴效力所及之
    各部分事實為實體上之判決。
五、自訴人以前揭情詞提起本件上訴，惟查：依自訴人自訴之事
    實，關於被告所涉刑法第125條第1項第3款之濫權不追訴處
    罰罪、刑法第211條之偽造公文書罪、刑法第213條之公務員
    登載不實罪，有想像競合之裁判上一罪關係，且經依刑法第
    35條第3項比較其輕重後，情節較重之刑法第125條第1項第3
    款後段之濫權不追訴處罰罪，為自訴人依法不得提起自訴之
    罪，故依刑事訴訟法第319條第3項但書規定，均不得自訴，
    原審因認本件自訴不受理，本院揆諸前引說明，經核於法並
    無違誤。上訴意旨認原審判決違背憲法保障人民訴訟權之意
    旨云云，然就侵害國家法益兼有個人法益間接受害之犯罪，
    自訴人認其私人權益遭受侵害，其雖不得適用自訴之規定，
    惟仍可循公訴之規定救濟，既無礙於國家刑罰權之實現，亦
    無訴訟權受限制之問題，是上訴意旨指摘原審判決有違憲法
    第16條保障人民訴訟權之意旨云云，並無可採。
六、綜上，自訴人提起本件自訴，於法不合，原審不經言詞辯論
    諭知不受理之判決，核無違誤。自訴人上訴意旨執詞指摘原
    判決違法失當云云，核無理由，應予駁回，並不經言詞辯論
    為之。
據上論斷，應依刑事訴訟法第368條、第372條，判決如主文。
中　　華　　民　　國　　111 　年　　10　　月　　5 　　日
                  刑事第十九庭  審判長法　官  曾淑華
                                      法　官  李殷君
                                      法　官  陳文貴
以上正本證明與原本無異。
如不服本判決，應於收受送達後20日內向本院提出上訴書狀，其
未敘述上訴之理由者並得於提起上訴後20日內向本院補提理由書
（均須按他造當事人之人數附繕本）「切勿逕送上級法院」。
                                      書記官  俞妙樺
中　　華　　民　　國　　111 　年　　10　　月　　5 　　日